臺灣臺南地方法院刑事裁定　　　　　　　96年度聲判字第33號
聲　請　人
即告訴人　　丁○○
訴訟代理人　裘佩恩律師
被　　　告　甲○○
上列聲請人因告訴被告傷害案件，不服臺灣高等法院臺南分院檢
察署檢察長中華民國96年8月13日駁回再議之處分（96年度上聲
議字第725號），聲請交付審判，本院裁定如下：
    主  文
聲請駁回。
    理    由
一、按告訴人不服上級法院檢察署檢察長或檢察總長認再議為無
    理由而駁回之處分者，得於接受處分書後10日內委任律師提
    出理由狀，向該管第一審法院聲請交付審判；又法院認為交
    付審判之聲請不合法或無理由者，應駁回之，刑事訴訟法第
    258條之1、第258條之3第2項前段，分別定有明文。
二、次按91年2月8日修正公布之刑事訴訟法，新增第258條之1至
    之4所規定之「交付審判制度」，其主要目的在建立對於檢
    察官不起訴或緩起訴裁量權之外部監督機制，法院僅就檢察
    官所為不起訴或緩起訴之處分是否正確加以審查，以防止檢
    察機關濫權。依此立法精神，同法第258條之3第3項規定法
    院審查聲請交付審判案件時「得為必要之調查」，其調查證
    據之範圍，自應以偵查中曾顯現之證據為限。再為避免法官
    權限之過度擴張，因而壓縮檢察官之控訴權限，法院對於聲
    請交付審判案件之審查，應限於檢察官不起訴處分是否違法
    。質言之，如檢察官係依據刑事訴訟法第252條規定予以不
    起訴處分者，應審查該處分是否符合該條各款之規定；若係
    依據同法第253條規定為不起訴處分者，則應審查該處分是
    否有裁量逾越或裁量濫用之情形。蓋法院裁定交付審判之前
    提，乃該案件已經跨越起訴門檻，亦即符合刑事訴訟法第
    251條第1項規定檢察官應提起公訴之情形，若未到達起訴門
    檻時，法院仍應依據同法第258條之3第2項前段規定，以聲
    請無理由裁定駁回。
三、查本件聲請人即告訴人丁○○之告訴意旨略以：被告甲○○
    與案外人丙○○（甲○○之配偶）、乙○○（甲○○之女兒
    ）於民國95年10月16日下午3時40分許，在臺南縣佳里鎮佳
    里綜合醫院宿舍816室內，與告訴人丁○○因經營咖啡廳讓
    渡問題發生爭執，告訴人與丙○○為爭奪咖啡廳讓渡書，雙
    方發生拉扯，而此時被告甲○○見狀，竟基於傷害人之身體
    之犯意，以嘴巴咬告訴人左手臂，致告訴人丁○○受有左上
    臂淤傷及擦傷等傷害，因認被告甲○○涉犯刑法第277條第1
    項之傷害罪，向臺灣臺南地方法院檢察署檢察官提出告訴，
    經檢察官於96年7月3日，以96年度偵字第8741號不起訴處分
    書為不起訴處分後，聲請人不服，聲請再議，經臺灣高等法
    院臺南分院檢察署檢察長於96年8月13日，以96年度上聲議
    字第725號處分書駁回再議，聲請人於96年8月20日收受再議
    駁回處分書，於96年8月27日委任律師向本院聲請交付審判
    等情，業據本院調卷查明，並有上開不起訴處分書、再議駁
    回處分書、送達證書及交付審判聲請狀附卷可稽，是本件聲
    請於程序上符合規定，先予敘明。
四、本件檢察官不起訴之理由略謂：「（一）上揭時、地，被告
    及丙○○、乙○○與告訴人間確實發生口角拉扯爭執，且告
    訴人掐住丙○○脖子等事實，業據證人丙○○、乙○○於偵
    訊中證述明確，復有丙○○於新生醫院之診斷證明書在卷可
    按。是以，被告所辯：伊當時係因告訴人丁○○掐住伊配偶
    丙○○脖子，伊為了救伊配偶才上前咬告訴人等語，應堪採
    信。而當時場面混亂，狀況危急，被告以嘴巴咬傷告訴人手
    臂，並致告訴人受傷之情事，應係在上揭混亂情況下為保護
    丙○○所致，亦堪與認定。（二）綜上所述，被告甲○○於
    上揭時、地，係因丙○○受告訴人丁○○掐住脖子始上前制
    止告訴人等情事，已如前述。則被告於上揭時、地，因丙○○之身體、生命法益係限於迫不容緩之危急境況，該時丙○○應處於受現在不法之侵害無疑，被告欲制止告訴人對於丙○○不法之侵害，進而致告訴人受傷，應係出於防衛他人身
    體、生命法益之行為，符合刑法第23條正當防衛之要件。
    （三）綜上所述，揆諸首揭法律規定，應認被告之行為不罰
    。」，因而依刑事訴訟法第252條第8款為不起訴之處分。檢
    察長之駁回再議處分書亦持同一理由，駁回告訴人之再議。
五、本件聲請交付審判意旨略以：原處分書認定被告傷害告訴人
    之行為符合刑法第23條正當防衛之要件，無非係採憑證人丙○○出具新生醫院之診斷證明書 (下同系爭證明書)即證人
    丙○○受有「頸前紅腫右7x2公分、左5x2公分」之傷害係告
    訴人之所為等情，固非無見；惟查：
(1)、依照系爭證明書所示，告訴人奮力以雙手十指搯住證人丙○○之頸部不放，且不放之程度達到被告甲○○、證人丙○○
    及乙○○3位成年人均拉扯不開之程度之「紅腫」傷痕，亦
    即依其寬度顯示只有一隻手指寬度之傷勢，已與一般常情、
    經驗法則不符；此傷勢係屬不合常理之太過輕微與渠3人供
    述拉扯不開而不相符，原偵查程序竟未送交刑事局法醫研究
    所等類似專業傷痕鑑定機關為專業之鑑定，或實際比對告訴
    人之手指等以明是否為告訴人所為，以證明其傷勢與渠3人
    供述嚴重是否一致者，此屬原偵查範圍顯現而未予調查之證
    據者。
(2)、駁回再議處分書及不起訴處分書均以被告之至親即配偶丙○○、女兒乙○○之證詞為系爭新生醫院診斷證明書之唯一佐
    證。又當時在場者，只有渠3人與告訴人共4人，且依證人乙○○之供述，係事發時因拉扯不開而跑去找警衛等，原偵查
    程序亦未傳訊該警衛到庭佐證等，亦屬原偵查範圍顯現而未
    予調查之證據者。
(3)、依一般社會經驗，與渠3人證述相符之奮力掐頸行為所造成
    之傷勢，至少應留有手指頭之指印 (指頭係施力之最大力點
    )，惟系爭證明書所記載者係長條形傷痕，與此不相符。再
    者，雖然「測謊」在司法審判實務中，非為採憑有無罪之唯
    一憑藉，惟可作為此案無第三者以外人士、兩造有利不利截
    然不同說詞之補強證據，更足可令告訴人甘服，此亦屬原偵
    查範圍顯現而未予調查之證據者。
(4)、證人丙○○如依其供述，係受告訴人掐頸而傷者，誠屬對其
    生命安全之最大戕害，更勝於告訴人所受之咬傷，惟其迄今
    竟未對告訴人提出任何之傷害告訴，此亦與一般社會常理不
    符。綜上，足認原偵查程序就被告不利之事證未經詳為調查
    云云。
六、本院經查：
(1)、被告甲○○於本院受命法官96年9月19日調查時供稱：因為
    告訴人鄭育玲用雙手掐住我先生丙○○的脖子，所以我才會
    咬她。當時丙○○是坐在宿舍裡鄭育玲的房間的長沙發上。
    鄭育玲是站著掐住丙○○的脖子，她會掐住丙○○的脖子
    是因為當時我們在談判，她想拿回未完成的讓渡書，我先生
    不讓她拿，她就掐住我先生的脖子，看我先生會不會放手，
    但我先生都沒有放手，我才咬她，我咬她，她才放手。只
    咬她一下，她就放手了。在咬她之前有先拉她的身體，拉不
    開才咬她。當時我女兒乙○○已不在場，在告訴人還沒有掐
    住丙○○的脖子之前，其二人有起口語爭執，我就叫乙○○
    去叫警衛了。
(2)、證人丁○○於本院受命法官96年10月9日調查時證稱：其當
    時沒有用手肘抵住丙○○的脖子，其當時用左手要去取回丙○○左手的文件，丙○○一直用右手將其推回去，甲○○一
    直拉其左手，其跟丙○○在拉扯的時候，幾乎快要搶到文件
    ，那時候甲○○咬其手，其用力掙脫，其不知為何丙○○的
    脖子會受有紅腫的傷害。其左手除了有被咬的傷痕以外還有
    兩處擦傷，是被甲○○抓傷的。其將手臂從甲○○那邊掙脫
    以後，繼續和丙○○搶文件，搶到後來其沒有力氣，丙○○
    就把文件給甲○○，甲○○拿著文件就跑出去了。其是在中
    庭一半的時候碰到警衛的，當時是乙○○陪著警衛過來。
(3)、證人丙○○於96年6月11日偵查中檢察事務官訊問時證述（
    未具結）：告訴人為了要搶我的讓渡書，掐我的脖子，害我
    從椅子上跌倒受傷云云。其於本院受命法官96年9月19日調
    查時證稱：告訴人用手肘頂住於我的脖子（按證人丁○○上
    開證言係用「抵住」，在本案中雖因不同之人而用「頂住」
    與「抵住」之用語，惟二者意思相同，即均係指以手肘尺骨
    處而非肘尖處抵住脖子），要搶我的文件，我當時坐在椅子
    上，當時告訴人逼向前來，我被迫順勢坐在椅子上，椅背有
    斜度，我身體自然向後傾倒，告訴人用手肘抵住我的脖子，
    我沒有施力的空間，無法抵抗，我太太才咬她。「發生口語
    爭執時與告訴人逼近我的時間很短，當時我太太就叫我女兒
    去叫警衛。告訴人用手肘抵住我脖子時，我太太有拉告訴人
    ，我驗傷單上的傷是告訴人用手肘造成的。其於本院受命法
    官96年10月9日調查時證稱：丁○○沒有用手掐住我的脖子
    ，但是她有用手肘抵住我的脖子。她抵住我的脖子往後推，
    我本來是站著，因此就向後倒坐在椅子上。我倒坐在椅子上
    以後，丁○○有繼續用手肘抵住我脖子，因為她要搶我手中
    的文件，她的手肘與我的脖子是有相接觸，當時是有點不舒
    服，但不致於感到呼吸困難，因為當時時間很短，我太太咬
    她的手，她才放開。我右上臂紅腫的傷是丁○○抵住我的脖
    子時，我往後倒的時候撞到椅子造成的，右上臂抓傷的部分
    ，是被丁○○抓傷的，頸前紅腫是被丁○○用手肘抵住造成
    的等語。
(4)、證人乙○○於96年6月11日在檢方偵查中作證時並未具結，
    其於檢察事務官訊問時證稱：「告訴人一直掐住我爸爸的脖
    子，我跟我媽媽要拉開，但拉不開，我就跑出去找警衛」云
    云。惟其於本院受命法官96年10月19日調查時卻證稱：其跟
    其母親甲○○及其父親丙○○一起到丁○○的宿舍房間找丁○○，其沒有親眼看到丁○○對其父親動手掐住脖子，因為
    其當時出去叫警衛。其是在丁○○與其父親有拉扯要搶其父
    親手上的文件的時候，其母親叫其去叫警衛的。其跟警衛一
    起回到現場時，第一眼看到其父親脖子紅紅的，且沙發椅翻
    倒在地上，當時其母親說是丁○○要搶其父親的文件造成的
    。參以被告甲○○上開所述當時乙○○去叫警衛已不在場，
    及證人丁○○證述其是在中庭一半的時候碰到乙○○陪著警
    衛過來等語，足見乙○○並未在現場看到丁○○有無對丙○○掐脖子，其上開於偵查中之證述自不可採。
(5)、按被告甲○○與證人丁○○、丙○○上開所述，在爭取讓渡
    書之拉扯爭奪間，雖就丁○○是否有以手掐住丙○○之脖子
    或以手肘頂住丙○○之脖子，彼此所述有不符之處，惟查丙○○因此而受有右上臂紅腫15x5公分、右上臂抓傷5x0.1公
    分、頸前紅腫右7x2公分、左5x2公分之傷害，有新生醫院出
    具之診斷證明書1紙附卷可稽。丁○○則受有左上臂瘀傷約4
    公分及2處擦傷各約1公分及2公分，有其提出之照片1張及佳
    里綜合醫院出具之診斷證明書1紙附卷可稽。若丁○○係以
    手掐住丙○○之脖子，則因手指力道集中而強勁，必然會讓
    丙○○立即感到痛苦及無法呼吸，並造成嚴重之傷害，然而
    丙○○卻證述丁○○係用手肘頂住其脖子，當時其是有點不
    舒服，但不致於感到呼吸困難等語，且被告甲○○係其配偶
    ，於甲○○始終堅稱丁○○是用手掐住丙○○之脖子之際，
    丙○○並為附和甲○○之語，再參以丙○○所受頸前紅腫右
    7x2公分、左5x2公分之傷害，其傷勢亦較與被手肘頂住所造
    成之結果相吻合，自以丙○○之證言較為可信，亦即丁○○
    與丙○○在爭取讓渡書之拉扯爭奪間，丁○○有以手肘頂住
    丙○○之脖子，應可確認。至於證人丁○○謂其沒有用手肘
    抵住丙○○的脖子云云，顯於實情不符，自不足採信。
七、按對於現在不法之侵害，而出於防衛自己或他人權利之行為
    ，不罰。但防衛行為過當者，得減輕或免除其刑，刑法第23
    條定有明文。又行為不罰者，應為不起訴之處分，刑事訴訟
    法第252條第8款亦定有明文。查人體之脖子（即頸部）係相
    對較脆弱之部分，頸椎比大多數其他脊椎骨小而輕，第一塊
    頸椎稱為環椎，第二塊頸椎稱為軸椎，上開第一、二頸椎的
    形狀特殊，容許頭骨轉動和俯仰，其他頸椎骨則無此功能。
    又第一、二頸椎間有咽喉，乃呼吸和食物之通道，其附近有
    氣管（在喉之下與肺部之各支氣管相接）及食道，一般人在
    休息時，每分鐘呼吸約12至15次，但在費力之運動中，可能
    增加一倍以上（以上均參考「新世紀人體學習百科」第36頁
    、第111頁、第114頁）。告訴人丁○○以手肘頂住丙○○之
    脖子，其行為本身即為一種極危險之動作，此一危險動作嚴
    重者往往會造成對方之窒息或頸椎骨折、脫位之傷害。被告
    甲○○身為丙○○之配偶，其於丁○○用手肘頂住丙○○之
    脖子之際，因其無法拉開丁○○，情急之下因而咬丁○○之
    手臂一口，依當時客觀上之情勢觀察，丁○○之行為有即刻
    之侵害性及危險性，被告主觀上係為解除丙○○之立即危險
    所為防衛丙○○身體免受危害之權利所為之行為，符合上開
    刑法所規定之正當防衛要件。又被告咬丁○○之手臂一口，
    於丁○○放開丙○○時，其亦放開丁○○，未對丁○○再為
    攻擊，其行為並為過當。檢察官雖因受丙○○、乙○○於偵
    查中證述丁○○「掐」丙○○之脖子之誤導，然而如上所述
    ，告訴人丁○○以手肘頂住丙○○之脖子，其危險情況亦不
    遜於以手掐脖子，已如上述，則在法律之評價上，無論當時
    丁○○係以手掐丙○○之脖子或以手肘頂住丙○○之脖子，
    被告之為解救丙○○所為之行為，均應被評價為合理而未過
    當之正當防衛行為，檢察官因此依刑事訴訟法第252條第8款
    對被告為不起訴之處分，檢察總長據同一理由駁回告訴人之
    再議，尚無違誤。至於原偵查程序是否應將丙○○之傷勢送
    交刑事局法醫研究所等類似專業傷痕鑑定機關為專業之鑑定
    或是否應為測謊... 等等，本屬檢察官於偵查中得斟酌有無
    必要而斷，倘依原有之卷證資料已足判斷，自無另為送鑑定
    、測謊... 等等行為之必要。查本案依原有之卷證資料已足
    判斷事情本末及所發生之情狀，尚難以此認為檢察官對於相
    關之證據未予以調查。又告訴人另謂檢察官未傳喚警衛作證
    ，係原偵查之範圍而未調查之證據云云。查本件丁○○與丙○○之拉扯爭奪讓渡書之紛爭，在警衛到達現場之前即已結
    束，警衛並未親眼看到發生之情形，已如前述，丁○○與丙○○復於事後分別就醫，並分別取得上開診斷證明書以供證
    據用，則傳喚該警衛作證核無實益，自無必要。又丙○○受
    有前揭傷害，其是否要對本件之告訴人丁○○提起傷害之告
    訴，係其權利而非義務，其願意息事寧人，不願對丁○○提
    起傷害之告訴，自非他人所能相強，尚不得以此推論被告甲○○理虧而對其為不利之認定，告訴人謂原偵查程序就此不
    利被告之事證未經詳為調查強云云，殊有誤會。綜上所述，
    本件交付審判之聲請為無理由，應予駁回。
據上論斷，應依刑事訴訟法第258條之3第2項前段，裁定如主文
中　　華　　民　　國　　96　　年　　12　　月　　26　　日
            刑事第九庭  審判長法  官  賴純慧
                              法  官  蔡奇秀
                              法  官  林勝利
以上正本證明與原本無異。
不得抗告。
　　　　　　　　　　　　　　　書記官　陳世勳
中　　華　　民　　國　　96　　年　　12　　月　　26　　日
